【裁判字號】    91,上易,811
【裁判日期】    920128
【裁判案由】    確認取得房屋等
【裁判全文】
臺灣高等法院民事判決  九十一年度上易字第八一一號
    上  訴  人即
    追加之訴原告  乙○○
    被 上 訴人即  甲○○
    訴 訟 代理人  張惠美
右當事人間請求確認取得房屋等事件，上訴人對於中華民國九十一年七月十一日臺灣
板橋地方法院九十一年度訴字第七三三號第一審判決提起上訴，並為訴之追加，本院
判決如左：
    主      文
上訴及追加之訴均駁回。
第二審及追加之訴訴訟費用由上訴人負擔。
    事實及理由
壹、程序方面：
一、按「訴狀送達後，原告不得將原訴變更或追加他訴。但有下列各款情形之一者，
    不在此限：．．．二、請求之基礎事實同一者」、「訴之變更或追加，非經他造
    同意，不得為之。但第二百五十五條第一項第二款至第六款情形不在此限」，民
    事訴訟法第二百五十五條第一項第二款、第四百四十六條第一項分別定有明文。
    次按所謂「請求之基礎事實同一」，係指變更或追加之訴與原訴之主要爭點有其
    共同性，各請求所主張之利益在社會生活上可認係屬同一或關連之紛爭，而就原
    請求之訴訟及證據資料，於繼續審理時，在相當程度範圍內具有同一性或一體性
    ，得期待於後請求之審理予以利用，俾先後兩請求得在同一程序中一併解決，避
    免重複審理者，自屬之（最高法院九十年台抗字第二八七號裁定要旨參照）。本
    件上訴人於原審就先位之訴部分原請求確認伊就坐落台北縣新莊市○○路三五二
    巷九號未經保存登記房屋（下稱系爭房屋）有事實上之處分權；嗣於本院另請求
    確認兩造就系爭房屋之買賣關係存在，核屬訴之追加，此先後二請求，均須就兩
    造間對於系爭房屋是否存在買賣關係加以認定，二者之訴訟及證據資料在相當程
    度內具有同一性，得在同一程序中一併解決，揆之前揭說明，追加之訴與原訴間
    之基礎事實即屬同一，無庸經被上訴人同意，應予准許，合先敘明。
二、次按「和解成立者，與確定判決，有同一之效力」、「訴訟標的於確定之終局判
    決中經裁判者，除法律別有規定外，當事人不得就該法律關係更行起訴」，民事
    訴訟法第三百八十條第一項及第四百條第一項分別定有明文；而「訴訟法上所謂
    一事不再理之原則，乃指同一事件已有確定之終局判決者而言。其所謂同一事件
    ，必同一當事人就同一法律關係而為同一之請求，若此三者有一不同，即不得謂
    為同一事件，自不受確定判決之拘束」，最高法院十九年上字第二七八號判例意
    旨可資參照。被上訴人主張兩造業於民國九十一年一月二日在原法院三重簡易庭
    就返還系爭租賃房屋事件達成和解，嗣後上訴人聲請繼續審判已被駁回確定，上
    開和解內容與確定判決有同一效力，上訴人不得再提起本件訴訟，否則違反民事
    訴訟法第四百條第一項等情（見本院卷第一三二至一三三頁）。惟本件上訴人先
    位之訴係確認上訴人就系爭房屋有事實上處分權，及兩造就系爭房屋有買賣關係
    存在，備位之訴係依違反買賣契約之債務不履行損害賠償或不當得利之法律關係
    ，請求被上訴人給付上訴人支出之修繕費用，前案即原法院九十年度重簡字第一
    五八五號事件，被上訴人係依租賃契約之法律關係，訴請上訴人返還系爭房屋，
    業經本院調閱上開卷宗核對無誤，依前說明，本件與該案二者非同一事件，無民
    事訴訟法第四百條第一項之適用，非當事人前訴訟和解效力所及，上訴人仍得提
    起本件訴訟，被上訴人認上訴人提起本訴不合法，尚有誤解，亦先予敘明。
貳、實體方面：
一、上訴人起訴主張：系爭房屋原為被上訴人所有，並將之出租予伊多年，八十七年
    間為防屋頂漏水，經被上訴人同意，於系爭房屋上加蓋二樓鐵皮屋，兩造間最後
    一次租約之租期為自八十九年九月一日至九十年八月三十一日止。嗣於九十年初
    ，被上訴人以二十萬元價格出售予伊，兩造間買賣契約既已成立生效，而房屋自
    始由伊占有使用中，被上訴人已將系爭房屋之事實上處分權讓與伊，由伊取得事
    實上處分權。惟被上訴人竟以租期屆滿，伊為無權占有為由，訴請遷讓，爰先位
    聲明求為確認伊就系爭房屋有事實上處分權。又該房屋經雙方合意買賣後，伊始
    大部整修，花費新台幣（下同）五十六萬一千六百元，倘伊先位請求無理由，則
    上訴人依違反買賣契約之債務不履行損害賠償或不當得利之法律關係，亦應賠償
    ，備位聲明求為判決被上訴人如數給付上開整修款並加計法定遲延利息之判決。
    原審判決上訴人敗訴，上訴人不服，提起上訴，並於本院就先位之訴部分為訴之
    追加，其聲明為：(一)先位聲明：1.原判決廢棄，確認上訴人就系爭房屋有事實上
    之處分權；另追加2.確認兩造就系爭房屋之買賣關係存在，(二)備位聲明：原判決
    廢棄，被上訴人應給付上訴人五十六萬一千六百元，及自起訴狀繕本送達翌日（
    即九十一年四月十二日）起至清償日止，按年息百分之五計算之利息。
二、被上訴人則以：伊於九十年二月間，雖曾口頭同意將系爭房屋出賣予上訴人，然
    當時兩造口頭約定台灣糖業公司（下稱台糖公司）租金（損害賠償金）由上訴人
    繳納，且特別強調需於同年二月二十八日前，一次支付現金二十萬元才賣，否則
    租約到期後便不再續約，而上訴人在二月底前未拿現金二十萬元前來辦理，故兩
    造間之買賣契約並未成立。伊未將系爭房屋之事實上處分權讓與上訴人，上訴人
    自無事實上處分權之可言。又依兩造所訂房屋租賃契約書約定，上訴人於交還承
    租房屋時，應負回復原狀之責，且不得要求伊為任何補償，再上開二樓鐵皮屋部
    分為上訴人違章加蓋，隨時有遭政府機關拆除之可能，而伊亦無予以利用之打算
    ，自無不當得利等情，資為抗辯。並於本院答辯聲明：駁回上訴人之上訴。
三、按「確認法律關係之訴，非原告有即受確認判決之法律上利益者，不得提起之」
    ，民事訴訟法第二百四十七條第一項前段定有明文，依同法第四百六十三條規定
    ，為第二審訴訟程序所準用。亦即上訴人提起確認之訴，必須其主張之法律關係
    存否在當事人間不明確，致上訴人之權利或其他法律上之地位有不安之危險，即
    時有以確認判決予以除去之必要，其在法律上始有受判決之利益。經查，本件上
    訴人主張兩造間就系爭房屋有買賣關係存在，伊已取得系爭房屋之事實上處分權
    ，為被上訴人所否認，則兩造間就上開不明確之狀態，非經判決確認，無以除去
    ，故上訴人起訴請求確認伊就系爭房屋有事實上之處分權，及追加訴請確認兩造
    就系爭房屋有買賣關係存在，均有即受確認判決之法律上利益。
四、查系爭房屋為未辦保存登記之房屋，原為被上訴人所有，並將之出租予上訴人多
    年，租期均為一年，期滿即換訂租約，最後一次租約之租期為自八十九年九月一
    日至九十年八月三十一日止。嗣於九十年初，被上訴人曾口頭談及欲將系爭房屋
    出售予上訴人等情，有房屋租賃契約書在卷可稽（見原法院卷第四至十頁、本院
    卷第四八至五○、六九至七二頁），並為兩造所不爭，堪信為真實。上訴人主張
    兩造間已就系爭房屋達成買賣之意思合致，被上訴人並讓與系爭房屋之事實上處
    分權予伊，伊乃花費鉅資大部整修系爭房屋，被上訴人違反買賣契約，致伊受有
    損害，且被上訴人受有不當利益，應予返還等情，則為被上訴人所否認，並以前
    開情詞置辯。是以本件兩造爭執之重點厥為：(一)兩造間就系爭房屋是否已成立買
    賣契約；(二)被上訴人是否將系爭房屋之事實上處分權讓與上訴人；(三)上訴人就系
    爭房屋支出之修繕費用，是否得請求被上訴人返還，茲分述於後。
五、兩造間就系爭房屋尚未成立買賣契約：
  (一)按「稱買賣者，謂當事人約定一方移轉財產權於他方，他方支付價金之契約。當
    事人就標的物及其價金互相同意時，買賣契約即為成立」，民法第三百四十五條
    定有明文，是以當事人締結不動產買賣之債權契約，固非要式行為，惟對於契約
    必要之點意思必須一致，買賣契約以價金及標的物為其要素，價金及標的物，自
    屬買賣契約必要之點，苟當事人對此兩者意思未能一致，其契約即難謂已成立，
    最高法院四十年台上字第一四八二號判例意旨可資參照。次按「當事人主張有利
    於己之事實者，就其事實有舉證之責任。但法律別有規定，或依其情形顯失公平
    者，不在此限」，民事訴訟法第二百七十七條亦定有明文。
  (二)上訴人於原審起訴時及本院上訴時主張：伊承租系爭房屋多年，因房屋殘舊不堪
    ，乃出資整修，被上訴人深感滿意，九十年初，被上訴人夫妻與伊就系爭房屋達
    成買賣合意，同意以二十萬元之價格出售，價金分二期給付，原租約之押租金三
    萬元當作訂金，後續半年之租金轉作價金等語（見原審卷第五、四二頁、本院卷
    第十一、二八頁上訴人提出之各次書狀），被上訴人則辯稱：其因收到系爭房屋
    坐落基地地主台糖公司來函催繳損害賠償金後，乃於九十年二月初某一假日口頭
    同意將系爭房屋出賣予上訴人，然當時兩造口頭約定台糖公司損害賠償金由上訴
    人繳納，且特別強調需於同年二月二十八日前，給付現金二十萬元才賣，而屆期
    上訴人並未拿現金二十萬元前來辦理，故兩造間就系爭房屋之買賣並未成立等語
    。綜觀兩造陳述，就買賣價金部分，上訴人主張條件為：(1)二十萬元，分二期給
    付；(2)上訴人需續付租金半年至原租約屆期；(3)押租金三萬元當作定金不退還，
    而被上訴人主張條件為：(1)台糖公司損害賠償金由上訴人繳納；(2)上訴人需於同
    年二月二十八日前拿現金二十萬元，顯然兩造對於系爭不動產主張之價金不同，
    能否謂兩造已就系爭房屋買賣契約必要之點即價金部分達成意思合致，已非無疑
    。次查系爭房屋坐落基地（台北縣新莊市○○段六六一─四地號）為台糖公司所
    有，該公司於九十年一月三十一日發函予被上訴人，催告被上訴人於收到函後二
    十日內辦理租地事宜，付清五年之損害賠償金一節，有台糖公司九十年一月三十
    一日資產字第九○九三二○二○○二號函在卷足稽（見原審卷第二九頁），足信
    被上訴人所辯因收到上開函文，方於同年二月初與上訴人洽談賣屋事宜，尚非虛
    偽。又查積欠台糖公司之損害賠償金合計二十三萬一千二百九十八元，如被上訴
    人未繳清並辦理租地事宜，台糖公司擬收回土地等情，亦有台糖公司九十年四月
    十二日資產字第九○九三一○一○二九號函及出租明細表附卷足稽（見原審卷第
    三○、三一頁），兩造洽談系爭房屋買賣時間固有不同，上訴人主張係九十年二
    月二十八日，被上訴人則辯稱同年二月初某假日，惟均係在被上訴人收受台糖公
    司九十年一月三十一日函文後，關於該損害賠償金數額，厥與系爭房屋之售價攸
    關，而影響上訴人之購買意願，苟上訴人主張兩造合致之買賣價格為真，則兩造
    洽商買賣時，就此損害賠償金數額恝置不論，要與經驗常情相違，是被上訴人所
    辯之兩造洽商買賣時間及經過情形應較可信。再查被上訴人雖於另案即原法院三
    重簡易庭九十年度重簡字第五八五號九十一年一月二日言詞辯論時陳稱：「當時
    口頭確實有講要賣給他，但是對方沒有錢所以沒有訂約」等語，有上訴人提出之
    筆錄影本可憑（見原審卷第四五頁），並經本院調閱上開卷宗核對無誤，惟該語
    意僅為陳述伊曾提出出售系爭房屋之要約，與兩造達成買賣意思合致尚屬有間；
    再細閱本院依該次言詞辯論筆錄之錄音帶製作之譯文（見本院卷第八四至九九頁
    ），綜觀全辯論意旨，亦無兩造業已就系爭房屋達成如上訴人主張之買賣意思合
    致之情。雖證人楊淑惠於原審證稱：九十年二月底同意以二十萬元賣，被上訴人
    太太要求現金二十萬元一次拿，被上訴人同意分二次給付，夫妻因此爭吵，孫光
    輝說會把錢送過去等語（見原審卷第五八、五九頁），惟證人楊淑惠係上訴人之
    員工，證言難期客觀公正，且就其餘租金、押金處理均未與聞，亦與上訴人主張
    不同；另證人蔡正輝曾受僱於上訴人，先證稱被上訴人於九十年三月底來談成以
    二十萬元出售，被上訴人太太說要現金二十萬元馬上拿，嗣經上訴人稱日期記錯
    後，改稱被上訴人夫婦於九十年二月、三月底各來一次等語（見原審卷第五六、
    五七頁），所為證言殊值懷疑，顯係附合上訴人之詞，自難遽採。另證人即曾受
    僱於上訴人之員工徐慈憶於本院證稱：九十年過完農曆年某日，被上訴人夫婦二
    人來店裡，被上訴人說要賣房子，大約聽到二十萬元要賣，上訴人有否同意我不
    清楚，細節及款項如何支付我也不清楚等語（見本院卷第一二四頁），顯無足證
    明兩造就系爭房屋達成上訴人主張之買賣意思合致，至臻灼明。
  (三)上訴人嗣於九十一年十一月二十六日民事上訴理由(三)狀內更為主張系爭房屋由被
    上訴人以二十萬元出售，價金開九十年四月一日、五月一日支票分二次支付，台
    糖公司之損害賠償金由上訴人解決，押租金當訂金不退還，後五個月之租金開票
    予被上訴人等語，核與其先前主張無台糖公司之損害賠償金，及六個月之租金一
    併支付之情相異，顯係牽就被上訴人一致陳述之事實而為。證人即上訴人之未婚
    夫孫光輝於九十一年十二月三日在本院證稱：於九十年二月二十八日談妥二十萬
    元出售，台糖損害金由上訴人負責，於三月底一次付清二十萬元，伊於三月底方
    會去付款，租金部分由上訴人與被上訴人太太談，伊一邊工作一邊與他們談，此
    部分不清楚，二十萬元買賣很確定等語（見本院卷第一二五、一二六頁），惟證
    人為上訴人未婚夫，關係極為親密，已難期其證詞公允；且證人就兩造關於租金
    部分處理情形不清楚，則關於兩造協議之買賣內容究為何，亦難資以證明。復查
    上訴人於九十年三月三十一日交付租金支票五張予被上訴人之事實，為兩造所不
    爭，該支票係按月兌付，並非一次兌付，亦有被上訴人之妻張惠美之存摺在卷可
    按（見本院卷第五二、五三頁），果如上訴人主張兩造談妥於九十年二月二十八
    日達成由上訴人於同年三月三十一日支付二十萬元，押金不退還，其餘租金一次
    支付，台糖公司損害金由上訴人負擔之內容，則證人孫光輝於九十年三月三十一
    日交付五張租金支票，理應一次兌付，惟實際上上訴人交付支票係按月兌付，上
    訴人且就台糖公司積欠之損害賠償金數額未加聞問，均與常情不符。
  (四)再查，上訴人曾於九十年四月十一日就系爭房屋之租賃關係向台北市新莊市調解
    委員會申請調解，於聲請調解筆錄內載明調解事件為「租賃事件」，聲請內容亦
    載明租約續訂之糾紛，甚且於次日上訴人寄給被上訴人存證信函內亦稱「敬請共
    同續商續租為禱」等語，有台北縣新莊市調解委員會通知、聲請調解筆錄、存證
    信函在卷可稽（見本院卷第六六至六八頁），顯然上訴人當時亦認兩造間未成立
    買賣關係，否則其聲請調解事項應為系爭房屋之買賣糾紛，而非續租。再者，上
    訴人聲請調解時，原租賃契約租期尚未屆至，苟非被上訴人所辯要求上訴人於九
    十年二月二十八日前以現金一次付清二十萬元，如屆期未付，買賣不成，仍為租
    賃關係，同年八月三十一日期滿不再續租，上訴人因慮兩造當時之協議，恐租期
    屆滿被上訴人不再續租，乃聲請調解，否則何須於租賃期間內聲請續租事宜。上
    訴人上開聲請調解之舉，反足證明被上訴人所辯情節亦相符，足認被上訴人所辯
    係於九十年一月三十一日收受台糖公司催告函後，於二月初與上訴人洽談出售系
    爭房屋事宜，要求上訴人於同年二月二十八日一次支付二十萬元，如上訴人未能
    繳納，仍屬租賃關係，租期屆滿不再續租之事實，應屬可信。上訴人未於九十年
    二月二十八日支付現金二十萬元予被上訴人，兩造就系爭房屋尚未達成買賣之意
    思合致甚明。兩造間無買賣關係存在，上訴人訴請確認兩造就系爭房屋存有買賣
    關係，即無理由。
六、被上訴人未將系爭房屋之事實上處分權讓與上訴人：
  (一)按未辦理保存登記之建築物為讓與時，雖因未辦理保存登記致不能辦理所有權移
    轉登記，該建築物之所有權不能發生讓與之效力，但受讓人與讓與人間非不得約
    定將該建築物之事實上處分權讓與於受讓人；又違章建築之讓與，雖因不能為移
    轉登記而不能為不動產所有權之讓與，但受讓人與讓與人間，如無相反之約定，
    應認為讓與人已將該違章建築之事實上處分權讓與受讓人（最高法院七十四年度
    台上字第一三一七號、六十九年度台上六九六號判決要旨參照）。是違章建築之
    買賣，雖不能移轉登記致不能為不動產所有權之讓與，但受讓人與讓與人間，仍
    得約定將該建築物之事實上處分權讓與受讓人，受讓人除無法取得該建物之所有
    權外，其他權利之行使實際上與真正之所有權人無別，得據以合法有權之完全使
    用及收益，固無庸疑。又違章建築之買賣契約成立後，並不當然發生違章建築事
    實上處分權讓與之法律效果，尚須受讓人與讓與人間，另有移轉事實上處分權之
    物權行為意思表示合致，始生事實上處分權移轉給受讓人之法律效果，至於是否
    已為事實上處分權之讓與，雖在一般之情形而言，於違章建築買賣契約當事人間
    ，如無相反之約定，應可認為讓與人已將該違章建築物之事實上處分權讓與受讓
    人，但仍應就具體個案認定之。且「不動產物權之移轉或設定，應以書面為之」
    ，民法第七百六十條定有明文。未經保存登記之違章建築物，如具備定著物之性
    質，為不動產，關於事實上處分權之讓與，似應以書面為之。
  (二)上訴人主張：系爭房屋原由上訴人基於租賃關係占有使用中，嗣兩造於九十年二
    月二十八日成立買賣契約時，即由上訴人直接繼續占有使用，毋庸且兩造均無意
    另為移轉交付之意思合致及交付行為等語。惟兩造未就系爭房屋達成買賣契約之
    意思合致，已如前述，且依一般經驗法則判斷，出賣人於未取得相當價金或擔保
    前，並不可能逕將買賣標的物之物權移轉予買受人，否則出賣人就價金之取得即
    全無保障可言，本件被上訴人非惟不同意出售上訴人系爭房屋，且兩造就系爭房
    屋顯無移轉事實上處分權之讓與合意，上訴人亦未提出證據以資證明，遑論兩造
    間就此並無以書面為之，欠缺法定方式，依民法第七十三條規定，自不生效力。
    上訴人主張無須為移轉事實上處分權之讓與意思合致云云，尚有誤會。上訴人既
    未取得系爭房屋之事實上處分權，其訴請確認就系爭房屋有事實上之處分權云云
    ，亦非可採。
七、上訴人不得請求被上訴人返還系爭房屋之修繕費用：
  (一)上訴人主張：系爭房屋經兩造合意買賣後，上訴人始大部整理修繕，此項花費依
    不當得利及違約之債務不履行損害賠償法律關係，被上訴人應返還整修系爭房屋
    之費用五十六萬一千六百元及利息等語。上訴人就整修費之支出固提出估價單為
    證（見原審卷第十六至十八頁），並經證人即億鑫鋼鋁門窗公司負責人黃明志到
    庭證述無訛（見本院卷第一四六頁）。惟查，系爭房屋之原租賃契約並未經兩造
    終止或變更，上訴人仍依約給付系爭房屋之租金至租期屆滿，且兩造於租賃期間
    內並未達成系爭房屋買賣契約，上訴人亦未取得系爭房屋之事實上處分權，已如
    前述，而租期屆滿後，上訴人亦無移轉系爭房屋之事實上處分權予被上訴人之意
    ，故於租賃期間屆滿時，兩造當事人之權利義務仍須依該租賃契約之約定為之。
    依兩造簽訂之租賃契約書第六條記載：「乙方（即上訴人）於租期屆滿時，除經
    甲方（即被上訴人）同意繼續出租外，應即日將租賃房屋誠心按照原狀遷空交還
    甲方，不得藉詞推諉或主張任何權利，．．．」、第九條約定：「房屋有改裝施
    設之必要時，乙方取得甲方之同意後得自行裝設，但不得損害原有建築，乙方於
    交還房屋時自應負責回復原狀」，及於末頁以手寫方式另外加註：「(一)租賃期間
    ，因台糖公司要收回土地或房屋改建時，即刻中止本契約書，乙方需無條件搬出
    ，恢復原本一樓的面貌、加蓋屋頂鐵皮屋，要負責拆除乾淨，不得要求甲方任何
    補償。(二)以後房屋維修費用，由乙方負責處理．．．」等語，則上訴人於租期屆
    滿後，自應依該租賃契約之約定回復原狀，其支出之維修費用依該契約之約定，
    亦不得向被上訴人為請求，故上訴人依不當得利之法律關係，請求被上訴人返還
    關於系爭房屋之修繕費用，並無理由。況系爭房屋現仍由上訴人占有使用中，尚
    未返還被上訴人，兩造對此並不爭執（見本院卷第二三頁），故上訴人主張修繕
    房屋增加系爭房屋之價值，被上訴人因而所受不當得利，於上訴人實際遷離時是
    否尚存在，仍有疑問，從而上訴人請求被上訴人返還不當得利，自不應准許。
  (二)又查，兩造間就系爭房屋並未成立買賣契約，上訴人主張被上訴人違反買賣契約
    ，即非有據，從而上訴人主張被上訴人違反買賣契約，應就其支付之修繕費用負
    債務不履行損害賠償責任，亦無理由。
八、綜上所述，上訴人主張兩造就系爭房屋成立買賣契約，伊已取得事實上處分權均
    不足採，被上訴人抗辯兩造未成立買賣契約，並無讓與系爭房屋之事實上處分權
    予上訴人，被上訴人無違反買賣契約及受不當得利之情為可信。是則上訴人起訴
    先位聲明請求確認伊就系爭房屋有事實上處分權，備位聲明請求被上訴人給付整
    修費五十六萬一千六百元及自起訴狀繕本送達翌日起至清償日止，按年息百分之
    五計算之利息，均屬無據。原審就此為上訴人敗訴之判決，並無不合。上訴意旨
    指摘原判決不當，求予廢棄改判，為無理由，應予駁回。另上訴人於本院追加確
    認買賣關係存在之訴部分，亦屬無理由，應併駁回。
九、本件事實已明，兩造其餘攻擊防禦方法與證據，經核均與本件判決結果無礙，爰
    不逐一論述，附予敘明。
據上論結，本件上訴及追加之訴均為無理由，依民事訴訟法第四百四十九條第一項、
第七十八條，判決如主文。
中      華      民      國    九十二    年      一      月    二十八    日
                              民事第十六庭
                                  審判長法  官  阮  富  枝
                                        法  官  黃  豐  澤
                                        法  官  林  麗  玲
右正本係照原本作成。
不得上訴。
中      華      民      國    九十二    年      一      月      三十    日
                                        書記官  鄭  淑  昀


司法院資訊處製作；財團法人民間司法改革基金會備份。
